臺灣高等法院刑事判決　　　　　　　　　　　　　　九十二年度選上訴字第三八號
　　上　訴　人　臺灣新竹地方法院檢察署檢察官
　　被　　　告　乙○○
　　被　　　告　Ａ○○
　　共　　　同
　　選任辯護人　羅秉成律師
　　被　　　告　巳○○
　　被　　　告　未○○
　　被　　　告　甲○○
　　被　　　告　丁○○
　　被　　　告　庚○○
　　被　　　告　地○○
　　被　　　告　Ｆ○○
　　被　　　告　丙○○
　　被　　　告　子○○
　　被　　　告　己○○
　　被　　　告　丑○○
　　被　　　告　辛○○
　　被　　　告　寅○○
　　被　　　告　亥○○
　　被　　　告　申○○
　　被　　　告　癸○○
　　被　　　告　玄○○
　　被　　　告　Ｅ○○
　　被　　　告　午○○
　　被　　　告　宙○○
　　被　　　告　Ｃ○○
　　被　　　告　宇○○
　　被　　　告　酉○○
　　被　　　告　卯○○
　　被　　　告　戌○○
　　被　　　告　天○○
　　被　　　告　Ｂ○○
　　被　　　告　黃○○
　　被　　　告　戊○○
　　被　　　告　Ｄ○○
　　被　　　告　壬○○
　　被　　　告　辰○○
　　共　　　同
　　選任辯護人　鄭勵堅律師
右上訴人因選罷法等案件，不服臺灣新竹地方法院九十一年度訴字第二四四號，中華
民國九十二年六月九日第一審判決（起訴案號：臺灣新竹地方法院檢察署九十一年度
選偵字第五四號），提起上訴，本院判決如左：
    主  文
上訴駁回。
    理  由
一、公訴意旨略以：被告巳○○為新竹市○○區○○路五段五四五號觀鼎企業有限公
    司實際負責人，從事廢棄物清理業務，其知案外人鄭成光為第五屆新竹市議會議
    長，並已登記參加民國九十一年一月二十六日新竹市第六屆市議員選舉，屬香山
    區市議員候選員，巳○○為借重鄭成光之實力使自己公司業務能左右逢源，遂大
    力支持鄭成光。巳○○於九十一年一月上旬，在鄭成光競選總部，遇見香山區朝
    山社區發展協會守望相助巡守隊副隊長即被告未○○，巳○○恰為該巡守隊顧問
    ，思及巡守隊隊員均為香山區朝山里居民，選區在香山區，又巡守隊平日在朝山
    地區巡邏，人面甚廣，若能納為己用，對鄭成光選情有相當助益，為求鄭成光能
    順利當選市議員，竟與未○○期約，雙方約定若巡守隊隊員即被告巳○○、林振
    德外之其他被告努力拉票及投票給鄭成光，使朝山地區開出鄭成光選票超過四百
    票，被告巳○○願意交付新臺幣（下同）七萬二千元之賄款，使每位隊員能分得
    二千元。被告未○○與巳○○達成期約共識後，返回位於香山區天后宮旁之巡守
    隊隊部（鐵皮屋無門牌），向隊長即被告乙○○報告，被告乙○○亦贊同此事。
    隨後被告乙○○與未○○便趁被告Ａ○○等三十餘位隊員分批前來值班之際，轉
    達被告巳○○願意提供賄款，以換取隊員支持鄭成光當選之訊息，並要所有隊員
    積極為鄭成光拉票。迨於九十一年一月二十六日，朝山里投開票所開票結果，案
    外人鄭成光獲得三百十二票。被告乙○○將此項結果告知巳○○，被告巳○○甚
    表滿意，答應履行約定。翌日晚間，被告乙○○、未○○等人在隊部舉辦尾牙餐
    宴，邀請所有隊員前來，餐會進行至尾聲，被告巳○○趕到，交付七萬二千元之
    賄款給乙○○，藉口為餐會贊助款，被告乙○○當場宣佈，因所有隊員拉票有功
    ，被告巳○○顧問致贈獎勵金，每人二千元等語，被告乙○○並在當場或隨後數
    日內，發放賄款與各隊員。嗣於同月二十九日，法務部調查局新竹市調查站接獲
    檢舉，報請臺灣新竹地方法院檢察署檢察官指揮調查員及新竹市警察局刑警隊偵
    查員傳喚被告乙○○、未○○、Ａ○○等人到案，始查知上情，並扣得餐會贊助
    表、發放剩餘之賄款二千元。因認被告巳○○、乙○○、未○○涉犯有公職人員
    選舉罷免法第九十條之一第一項之投票行賄罪嫌；被告乙○○、未○○與其餘被
    告另涉犯刑法第一百四十三條第一項之投票受賄罪嫌云云。
二、按「無罪推定」及「罪疑惟輕」原則為刑事訴訟制度之主要基礎。即犯罪事實應
    依證據認定之，無證據不得推定其犯罪事實；又積極證據不能證明被告犯罪者，
    應諭知無罪之判決，刑事訴訟法第一百五十四條、第三百零一條第一項分別定有
    明文。次按認定犯罪事實，須依證據，而所謂證據，係指合法之積極證據就犯罪
    事實能為具體之證明者而言；又認定不利於被告之事實，須依積極證據，苟積極
    證據不足為不利於被告事實之認定時，即應為有利於被告之認定，更不必有何有
    利之證據，最高法院三十年上字第八一六號著有判例。再所謂「積極證據足以為
    不利被告事實之認定」，係指據為訴訟上證明之全盤證據資料，在客觀上以達於
    通常一般人均不致於有所懷疑，而得確信被告確曾犯罪之程度，若未達此一程度
    ，而有合理懷疑之存在時，即無從為有罪之確信，此觀同院七十六年台上字第四
    九八六號判例意旨自明。換言之，刑事訴訟上證明之資料，無論其為直接證據或
    間接證據，均須達於通常一般之人均不致於有所懷疑，而得確信其為真實之程度
    ，始得據為有罪之認定，若其關於被告是否犯罪之證明未能達此程度，而有合理
    性懷疑之存在，致使無從形成有罪之確信，根據「罪證有疑，利於被告」之證據
    法則，即不得遽為不利被告之認定，最高法院七十六年台上字第四九八六號判例
    意旨可資參照。其以情況證據（即間接證據）斷罪時，尤須基於該證據在直接關
    係上所可證明之他項情況事實，本乎推理作用足以確證被告有罪，方為合法，不
    得徒憑主觀上之推想，將一般經驗上有利被告之其他合理情況逕予排除，此觀諸
    最高法院三十二年上字第六七號判例意旨亦甚彰明。另九十一年二月八日經總統
    公布修正之我國刑事訴訟法第一百六十一條第一項進一步規定：檢察官就被告犯
    罪事實，應負舉證責任，並指出證明之方法，更加強並確立檢察官之舉證責任，
    落實被告訴訟上基本人權之保障。
三、次按公職人員選舉罷免法第九十條之一第一項之投票行賄罪係以對於有投票權之
    人，行求期約或交付賄賂或其他不正利益，而約其不行使投票權或為一定之行使
    為構成要件，詳析其要件有三：其一，須對於有投票權之人為之；其二，須有行
    求、期約或交付賄賂或其他不正利益之行為；其三，須約使有投票權人為一定之
    行使或不行使投票權。又不論何階段之行為態樣，行為人之行為是否該當於公職
    人員選舉罷免法第九十條之一第一項之投票行賄罪，均應充足上述三要件，亦即
    須視行為人主觀上是否具有行賄之犯意，而約使有投票權人為投票權一定之行使
    或不行使；客觀上行為人所行求期約或交付之賄賂或不正利益是否可認係約使投
    票權人為投票權之一定行使或不行使之對價；以及所行求、期約、交付之對象是
    否為有投票權人而定。上開對價關係，在於行賄者之一方，係認知其所行求、期
    約或交付之意思表示，乃為約使有投票權人為投票權一定之行使或不行使；在受
    賄者之一方，亦應認知行賄者對其所行求、期約或交付之意思表示，乃為約使其
    為投票權一定之行使或不行使。且對有投票權人交付之財物或不正利益，並不以
    金錢之多寡為絕對標準，而應綜合社會價值觀念、授受雙方之認知及其他客觀情
    事而為判斷。另行求賄選階段，屬行賄者單方意思表示行為，雖不以相對人允諾
    為必要，惟期約賄選之選民必須有受賄投票之意思方能成罪，交付賄選階段，則
    行賄者已實施交付賄賂之行為，一經交付，罪即成立，但以收受者已收受，而有
    其受賄意思者為限。而刑法第一百四十三條第一項之投票受賄罪，須有投票權之
    人，要求期約或收受賄賂或其他不正利益，而「許以」不行使其投票權或為一定
    之行使為構成要件，最高法院著有九十二年度台上字第八九三號判例、八十八年
    度台上字第四七九九號、八十五年度台上字第二九九一號判決意旨可資參照。
四、公訴人認被告等涉有前開犯行，無非係以被告乙○○、Ａ○○二人於警訊、偵查
    時之供述，餐會贊助名單一紙及自被告乙○○身上扣得「發剩」的賄款二千元等
    為主要論據。
五、訊據被告乙○○、Ａ○○等三十四人均堅詞否認有為上開犯行，被告巳○○辯稱
    ：我是捐發展基金給朝山巡守隊，不是賄款，七萬二千元是以一天補助巡守隊員
    每人五十元夜點費，預估一天有四個人巡守，所以一天補助二百元，一個月六千
    元，計算出一年七萬二千元，我也依此計算方式贊助過另一個社區之朝山巡守隊
    等語；被告未○○辯稱：我是之前向巳○○表示請他贊助基金，後來是我建議我
    把向巳○○要來的七萬二千元分成三十五份，當作紅包包給隊員，不是賄款等語
    ；被告乙○○辯稱：七萬二千元是副隊長未○○向巳○○爭取贊助的經費，因為
    有隊員抱怨政府整年的夜點費都發不下來，副隊長便建議先將這些錢發給隊員等
    語；被告玄○○否認有收到二千元外，其餘被告均固坦承有收到二千元，惟均否
    認所收受的二千元係賄款，或辯稱是年終獎金，或辯稱是夜點費，或辯稱是慰勞
    金等語。
六、被告乙○○、Ａ○○二人共同及被告巳○○等共三十二人共同辯護意旨均以：被
    告乙○○調查局所製作之筆錄，並未錄音，雖有全程錄影，但因效果欠佳，無法
    辯識內容，被告Ａ○○調查站筆錄，亦是詢問人即調查員莊長遠自問自答，皆無
    證據能力，被告乙○○、Ａ○○在檢察官處製作之筆錄，係被檢察官引導陳述，
    亦無證據能力云云。
七、經查：
（一）被告乙○○、Ａ○○在調查局、檢察官偵查筆錄證據能力問題。
    按刑事訴訟法第一百條之一第一項固規定：「訊問被告，原則上應全程連續錄
      音；必要時，並應全程連續錄影。」；同條第二項亦規定：「筆錄內所載之被
      告陳述與錄音或錄影之內容不符者，除有前項但書情形外，其不符之部分，不
      得作為證據。」。同法第一百條之二亦準用同法第一百條之一的規定。考其立
      法目的，在於建立訊問筆錄之公信力，並擔保訊問程序之合法正當；亦即在於
      擔保犯罪嫌疑人對於訊問之陳述，係出於自由意思及筆錄所載內容與陳述相符
      。如果犯罪嫌疑人之自白，係基於自由意思而非出於不正之方法，且其自由之
      陳述與事實相符，縱令於訊問時未經全程連續錄音或錄影，致訊問程序稍嫌微
      疵，仍難謂其筆錄，無證據能力。果被告於警詢時未受刑求，其筆錄復依其所
      述記載，並經被告閱覽後簽名，所述又與檢察官供述時，大致相符，自難以其
      警詢時未錄音、錄影，即認其於警詢之陳述，全然無可採信（最高法院九十三
      年度台上字第三七○號判決意旨參照）。
    被告乙○○與Ａ○○於原審、本院調查中固均辯稱；其二人於九十一年一月三
      十一日在新竹市調查站詢問時及當日移送檢察官訊問時之所言不實在，被告乙
      ○○並稱：在檢察官處時心中很怕，也迷迷糊糊，所以說錯了云云（參原審九
      十二年三月二十四日訊問筆錄），被告Ａ○○辯稱：錄音帶內容是檢察官引導
      的，當時很迷糊人又緊張才會被引導這樣回答云云。
    原審勘驗當日調查站之錄影帶及偵查錄音帶，結果如下：被告乙○○於調查時
      之錄影帶內容，被告乙○○坐在桌上右側，左側為訊問人員，錄影帶播放連續
      而未間斷，惟聲音極小，且雜音極大，無法聽出訊問內容為何一節，有原審九
      十二年四月十四日訊問筆錄在卷可查（原審卷二第八六頁）；被告Ａ○○於調
      查時之錄影帶內容，畫面從九十一年一月三十一日十六時五十四分開始，訊問
      人員自「朝山巡守隊隊員共計有幾人．．．」之問話以下大部分為訊問者唸出
      所問問題內容，並念出回答內容給予被告Ａ○○，被告聽完問與答做出點頭動
      作，於十七時十五分時訊問畢，訊問者在筆錄整理動作，十七時二十九分時，
      被告Ａ○○有向訊問者表示知道此筆經費是用來贊助，並與訊問者聊天，聊天
      內容無法聽清楚，．．．．十七時三十三分將訂妥之筆錄交付被告，被告收受
      後直接簽名，共簽四份並交付印章給訊問者用印等一情，亦有原審九十二年五
      月九日訊問筆錄在卷可參（原審卷二第一三六頁）。
    被告乙○○上開調查時所為之錄影，乃全程錄影，雖因效果欠佳而無法辯識錄
      影時問話者及答話者雙方之問答內容，是否得僅因錄影效果欠佳即認該筆錄之
      任意性及信用性喪失而不具證據能力？是否以另一機器輔助即可還原當時真實
      訊問情形不可得知，惟本院認該調查筆錄並無違法取供之情事，亦未見有何其
      他違反相關規定而應將該證據排除之原因或理由，且被告乙○○於偵查中，並
      未主張其於調查站之供述，並非真實，被告乙○○於調查站時既未受刑求，其
      筆錄復依其所述記載，並經被告乙○○閱覽後簽名，所述又與檢察官供述時，
      大致相符，自難以其未錄音、錄影效果欠佳，即認其於調查站之陳述，全然無
      可採信，應認該筆錄具證據能力。僅該訊問之內容諸多與欲認定之事實不符之
      處，其證明力待商榷。
    另被告Ａ○○之調查筆錄亦係全程錄影，而問話與答話幾乎皆係問話者「自問
      自答」，且答話之內容與先前製作筆錄之被告乙○○之內容幾乎「如出一轍」
      ，惟電腦製作筆錄為求迅速，常易將欲問之相同問題先行以拷貝方式呈現後再
      鍵入答話者之答話，本係無可厚非，且被告Ａ○○在訊問者「自問自答」間，
      均以點頭表示，是被告乃係聽到訊問者之問話後，對訊問者「自己回答」之內
      容表示贊同方始點頭，而觀之該錄影帶，亦未見被告有「心慌而胡亂點頭」之
      情形發生，應認該訊問者「自問自答」之訊問方式，固有可議，惟被告Ａ○○
      並未反對此種訊問，且就答話之內容以點頭表示訊問者「自答」之內容係其所
      欲回答之內容，而該筆錄又未見有違法取供之情事，亦未有何其他違反相關規
      定而應將該證據排除之原因或理由，且被告Ａ○○於偵查中並未主張其於調查
      站之供述，並非真實，被告Ａ○○於調查站時既未受刑求，其筆錄復依其所述
      記載，並經被告乙○○閱覽後簽名，所述又與檢察官供述時，大致相符，自難
      以其未錄音、錄影效果欠佳，即認其於調查站之陳述，全然無可採信，應認該
      筆錄亦具證據能力。僅該訊問之內容有同上述理由，其證明力待商榷。
    原審於九十二年三月十四日勘驗檢察官偵訊錄音帶結果：關於檢察官九十一年
      一月三十一日偵訊被告Ａ○○部分，係連續訊問無間斷，原審法官提示筆錄，
      詢問被告Ａ○○，就筆錄記載事項有無錯誤，被告Ａ○○答稱：「無」，有原
      審筆錄可按（原審卷二第五八頁）。關於檢察官九十一年一月三十一日偵訊被
      告乙○○部分，亦係連續訊問無間斷（原審卷二第五九、六○頁），被告乙○
      ○、Ａ○○所辯，被檢察官誘導一節，尚乏實證以實其說，本院復查無被告乙
      ○○、Ａ○○於偵訊中有被不當誘導之具體事證，應認被告乙○○、Ａ○○偵
      查筆錄併具證據能力。僅其證明力待商榷。
（二）被告巳○○、未○○、乙○○及Ａ○○四人，對於未○○與巳○○如何談及贊
      助款一事；被告未○○、乙○○二人對於該贊助款何時變成「年終獎金」或「
      點心費」；被告巳○○、未○○、乙○○對於九十一年一月二十七日朝山巡守
      隊餐會中巳○○如何交付該筆「七萬二千元之贊助款」予巡守隊；被告未○○
      、乙○○及Ａ○○對於乙○○在餐會中如何宣布該筆「贊助款」；被告乙○○
      、Ａ○○對於如何將巳○○所交付之該筆款項寫入贊助名單中等，所為之陳述
      或與其他被告不相一致，或自己所為之供述，前後固不一致如後：
    被告巳○○雖於調查時辯稱：九十年底我答應未○○要比照海山巡守隊捐贈七
      萬二千元給朝山巡守隊，我於九十一年一月二十七日在巡守隊尾牙時將錢交給
      乙○○後我就走了云云（參臺灣新竹地方法院檢察署九十一年度選他字第十六
      號卷第六八頁），於偵查時辯稱：我去捐贈發展基金七萬二千元，我將錢交給
      乙○○後，就不管他如何處理，我是後來聽到他們說一人發二千元，我就抱怨
      是要給他們當基金，為何把錢發掉云云（參同上卷第九三頁），於原審時辯稱
      ：九十年十二月底、九十一年元月初，未○○告訴我海山巡守隊有贊助，希望
      我也能按照海山巡守隊一樣贊助發展基金，九十一年一月二十七日晚上我約九
      點多過去部隊聚會，餐會中我告訴大家辛苦了，所以捐給你們部隊七萬二千元
      ，當大家面將錢交給乙○○，我不知道乙○○將錢發給每個人二千元云云（參
      原審九十一年五月十三日訊問筆錄）；被告未○○於原審訊問時亦稱：是九十
      年底、九十一年初時，向被告巳○○爭取巡守隊基金，巳○○說要按照海山巡
      守隊七萬二千元等語，惟另供稱：巳○○在餐會快結束時來，一來就將贊助款
      拿給我，我當場拿給隊長，之後我向隊長說隊員在抱怨沒有點心費，我說這句
      話時被告巳○○在場，我與隊長乙○○二人當場決定要將該筆款項分成三十五
      份發給隊員一人二千元，並於分裝紅包袋後出去上小號，當時巳○○仍在場，
      上完小號回來巳○○才不見云云（參同上原審九十一年五月十三日訊問筆錄）
      ；被告乙○○於原審訊問時甚至供陳：拿到七萬二千元，當場發一人二千元時
      ，被告巳○○仍在場，並且贊成此事（原審九十一年五月八日訊問筆錄）；是
      依被告未○○、乙○○所言，在未○○與乙○○二人決定將巳○○所致贈之贊
      助款分成紅包發放時，被告巳○○在場，甚至將巳○○「捐贈」的錢分割為三
      十五包紅包時，被告巳○○亦在場。又據證人即九十年間另一社區海山巡守隊
      隊長蔣崑明於原審證稱：巳○○有捐款給我們巡守隊，我們收了贊助款後會入
      海山巡守隊戶頭，再作統籌支出運用等語（參原審卷二第六二頁九十二年三月
      二十四日訊問筆錄）。可認被告巳○○明知其於當日「捐贈」之「發展基金」
      ，原應入巡守隊公帳，未直接入公帳，被用來當紅包發放，被告巳○○未為反
      對之意思表示。是被告巳○○辯稱：錢給了隊長後離去，不知道他們如何處理
      云云，固不足採信。
    被告巳○○、未○○前揭於調查、偵查、原審供陳：七萬二千元捐助款項，係
      捐助發展基金，並非捐助夜點費（參九十一年度選他字第一六號卷第三六、五
      五頁、原審九十一年五月十三日訊問筆錄未○○筆錄。九十一年度選他字第一
      六號卷第六八、九三頁、原審九十一年五月十三日巳○○訊問筆錄），而被告
      乙○○於偵查中供稱：「巳○○說如果開出四百票以上，要給我們獎勵金，未
      ○○回來有跟我提這件事。」等語（九十一年選他字第一六號卷第五二頁），
      其係聽聞自被告未○○，不足採認，應以其於原審所供：「巳○○到達找我說
      他有答應未○○要給七萬二千元之點心費」為據（原審卷一第七五、七四頁）
      ，依被告乙○○原審所供：七萬二千元捐助款項，係捐助夜點費。被告巳○○
      、未○○，與被告乙○○就柒萬貳仟捐助名目、性質為何，各說不一。
    該筆被告巳○○所交付之七萬二千元既是「捐款」，則將之登錄在巡守隊的贊
      助名單上合情合理，且係應然為之，惟原審訊以被告乙○○「是何人將七萬二
      千元寫在贊助名單上？」時，答稱「我寫的，因為確實是贊助的」云云，原審
      院訊以「負責財物是何人？」，答稱「管帳的是幹事即被告Ａ○○，不是我，
      Ａ○○問我如何寫，他不知道怎麼寫，我就自己寫」等語（參原審九十一年五
      月八日訊問筆錄），而被告乙○○及Ａ○○就該贊助名單上除了巳○○贊助款
      登錄係由被告乙○○為之外，餘均由被告Ａ○○為之一情，皆不否認，查登錄
      贊助名單一事正是被告Ａ○○之業務範圍，何以被告乙○○稱「因為Ａ○○不
      知道要怎麼寫，我就自己寫」？而被告Ａ○○就上情係答稱「（七萬二千元為
      何不用入公帳，就現場發放？）有登記到贊助簿上。是隊長寫的，因為我不在
      場所以由隊長登記下去。當時我去執勤。」等語（參同上筆錄），所為之供詞
      與被告乙○○完全不同，令人生疑。
    就顧問們捐贈之贊助款，依負責帳務登記之被告Ａ○○供陳就捐款之正常流程
      是將贊助款登錄在贊助簿上，並入公帳，領公費要在十行紙上簽名，對帳符合
      即可等語（參原審九十一年五月八日訊問筆錄），且被告Ａ○○亦供陳：九十
      一年一月二十七日餐會當日贊助之顧問除被告巳○○外，尚有案外人林文裕、
      周慶德、鄭慶裕及陳秀龍四人等語（參原審審判期日筆錄），而觀扣案之贊助
      名單表，其上確實記載有陳秀龍捐贈一萬元、林文裕捐贈六千元、周慶德捐贈
      五千元及鄭慶裕捐贈一萬元，是當日既有含被告巳○○在內共五名顧問捐款，
      何以獨將被告巳○○所捐之款項不入公帳單獨發放給隊員？被告乙○○經原審
      訊以「既然所有錢都入公帳，為何單獨可以將此筆分發給隊員？」時，答稱「
      因為來不及入公帳」云云，原審又訊以「為何來不及，為何不入公帳後再分發
      ？」時，被告乙○○不語，原審再訊以「如何計算一人發二千元？」時，被告
      乙○○亦不語；另被告Ａ○○於原審訊以「為何當日不這樣做（即按照將款項
      入公帳後，再依正常流程領取）？」時，答稱「因為當天已很晚了，來不及。
      」云云，原審訊以：「來不及做何事？」時，答稱：「這是我們程序上有瑕疵
      」云云；再者，佐以被告乙○○、未○○及Ａ○○等辯稱：被告乙○○九十年
      十一月接任隊長後，開始申請夜點費，聲請被駁回，九十一年間都沒有夜點費
      ，隊員們對平日辛勞有怨言，有些隊員因無夜點費欲退出等語（九十一年度選
      他字第一六號第三六頁被告未○○調查筆錄、第五六頁被告未○○偵查筆錄，
      原審卷二第一三八頁被告未○○筆錄，原審卷一第七三至七五頁被告乙○○筆
      錄，Ａ○○原審卷二第八七頁被告Ａ○○筆錄），另佐以證人即九十年間另一
      社區海山巡守隊隊長蔣崑明於原審證稱：巳○○有捐款給我們巡守隊，我們收
      了贊助款後會入海山巡守隊戶頭，再作統籌支出運用等語（參原審九十二年三
      月二十四日訊問筆錄），可推認被告乙○○、未○○二人，因隊員對平日辛勞
      有怨言，九十一年度未爭取到夜點費，被告乙○○、未○○於尾牙餐會「私自
      決定」將該筆原應入公帳後再運用之七萬二千元當做紅包發放，而贊助之被告
      巳○○在場並未反對。
（三）綜上，固可推認：被告巳○○因案外人鄭成光為第五屆新竹市議會議長，並已
      登記參加九十一年一月二十六日新竹市第六屆市議員選舉，屬香山區市議員候
      選員，巳○○為支持鄭成光，被告巳○○於九十一年一月上旬，在案外人鄭成
      光競選總部，遇見香山區朝山社區發展協會守望相助巡守隊副隊長即被告未○
      ○，被告巳○○恰為該巡守隊顧問，為求鄭成光能順利當選市議員，竟與未○
      ○約定，若巡守隊隊員即被告巳○○以外之本案被告等努力拉票給鄭成光，使
      朝山地區開出鄭成光選票超過四百票，被告巳○○願意贊助朝山巡守隊發展基
      金七萬二千元。被告未○○返回位於香山區天后宮旁之巡守隊隊部（鐵皮屋無
      門牌），向隊長即被告乙○○報告，被告乙○○亦贊同此事。隨後被告乙○○
      與未○○便趁被告Ａ○○等三十餘位隊員分批前來值班之際，轉達被告巳○○
      願意提供贊助款之意，並要所有隊員積極為鄭成光拉票。迨於九十一年一月二
      十六日，朝山里投開票所開票結果，案外人鄭成光獲得三百十二票。被告乙○
      ○將此項結果告知被告巳○○，翌日晚間，被告乙○○、未○○等人在隊部舉
      辦尾牙餐宴，邀請所有隊員前來，餐會進行至尾聲，被告巳○○趕到，交付七
      萬二千元給被告乙○○，被告乙○○當場宣佈，因所有隊員拉票有功，被告巳
      ○○顧問致贈獎勵金，因隊員平日抱怨工作辛勞，九十年度又未爭取到夜點費
      ，被告乙○○乃接受被告未○○當場建議，將該筆款項分給三十五位隊員，每
      位隊員二千元，被告巳○○當日「捐贈」之「發展基金」或「夜點費」，被用
      來當紅包發放，未直接入公帳，被告巳○○未為反對之意思表示，被告乙○○
      並在當場或隨後數日內，發放二千元予各隊員。
八、惟是否因此即可認定被告巳○○所交付之該筆七萬二千元係賄款，其他被告係收
    受賄款，實待研求，茲分述如後：
（一）公訴人以被告巳○○為求案外人鄭成光能順利當選第六屆新竹市議員，便對朝
      山巡守隊副隊長即被告未○○「期約」若巡守隊隊員努力「拉票」及「投票」
      給鄭成光，使朝山地區開出鄭成光選票超過四百票者，願意交付七萬二千元之
      賄款，使每位隊員能分得二千元云云。觀之被告乙○○、Ａ○○之調查筆錄，
      其二人雖均供稱：被告巳○○為協助鄭成光當選，乃於九十一年一月上旬，向
      副隊長被告未○○表示，若朝山巡守隊能協助鄭成光在朝山區開出四○○票以
      上，將對巡守隊給予獎勵金柒萬貳仟元，因為鄭成光在朝山地區開出三百十二
      票，被告巳○○乃於九十一年一月二十七日攜帶七萬二千元給朝山巡守隊等語
      （參九十一年度選他字第一六號卷第四一、四六頁），核之被告乙○○於檢察
      官偵查時亦供稱：「九十一年上旬巳○○和副隊長未○○說希望巡守隊能夠幫
      市議員候選人鄭成光『拉票』，他說如果開出四百票以上要給我們獎勵金七萬
      二千元」等語，被告Ａ○○於偵查供稱：「應該是他跟隊長副隊長談好，．．
      ．希望我們認真幫鄭成光『拉票』，若超過四百票，就要給我們一筆錢做獎勵
      」等語（參同上卷第五二、五四頁），被告未○○於原審供稱：「在九十年十
      二月底或一月初在鄭成光競選總部遇到被告巳○○，我告訴被告巳○○說朝山
      巡守隊基金不夠請被告巳○○贊助，被告巳○○說要贊助柒萬貳仟元（原審卷
      一第一八四頁），經核與被告巳○○於原審供稱：「（未○○向你要經費時如
      何說？）他說隊裡經費不夠，要發展基金，要我比照海山巡守隊給隊部柒萬貳
      仟元。他們每次巡守約四個人，一個人點心五十元，一天四個人貳佰元，一年
      柒萬貳仟元，未○○他錢數沒有說，只是向我要發展基金，是我比照海山給他
      們。」等語（原審卷一第一八二頁），固合符節。惟被告乙○○、Ａ○○於調
      查、偵查中，雖皆供述被告巳○○與被告未○○約定，希望被告未○○及其他
      被告等能幫市議員候選人鄭成光『拉票』。然該七萬二千元之給與原因，係『
      若新竹市朝山社區巡守隊關相人員能協助在朝山地區開出四百票以上，將對朝
      山巡守隊隊部給予獎勵金』，給與對象應為『朝山巡守隊』。被告巳○○是否
      明確認知其所行求之意思表示，係為約使被告未○○及其他有投票權之本案被
      告，同為投票權一定之行使或不行使？而其餘被告等即朝山巡守隊之隊員們，
      究竟有無與被告巳○○達成期約，而「許以」投票權一定行使之明示或默示行
      為？實堪置疑。行賄雖不以相對人之允諾為成立要件，惟上開巡守隊隊員之被
      告等，究竟有無受賄投票之意思無法證明，且遍查全卷，亦無「受賄賣票」或
      「行賄買票」之具體事證，充其量僅可得「巡守隊因隊員們拉票有功而由隊長
      代表收受巳○○致贈之獎勵金柒萬貳仟元」。
（二）再者，投票受賄罪雖僅須以賄賂為前提，而就投票權為一定行使有承諾即足成
      立，惟遍查卷證，亦乏朝山巡守隊之被告們就「其等之投票權為一定行使」，
      已與被告巳○○間有明示或默示承諾之意思表示，或透過被告未○○、乙○○
      而有承諾之意思。公訴人雖認：被告未○○與巳○○達成期約共識後，返回巡
      守隊隊部，向隊長即被告乙○○報告，乙○○亦贊同此事，隨後乙○○與未○
      ○便趁被告Ａ○○等三十餘位隊員分批前來值班之際，轉達巳○○願意提供賄
      款，以換取隊員支持鄭成光當選之訊息，並要所有隊員積極為鄭成光拉票等語
      ，姑且不論，被告乙○○、Ａ○○於調查、偵查筆錄上開供述，僅言及被告乙
      ○○、未○○「向朝山巡守隊員轉達被告巳○○希望積極幫忙鄭成光『拉票』
      」，具未提及隊員其中是否有明示答應，默示承諾，或明予拒絕，甚或心中保
      留者，自無從證明被告乙○○與未○○確曾一一向隊員轉達被告巳○○尋求支
      持鄭成光，而被告巳○○分別與其餘巡守隊隊員之被告等達成「受賄」之共識
      。又其餘被告等即朝山巡守隊之隊員們，因被告巳○○欲以開出四○○票為條
      件贊助巡守隊金錢，收到被告乙○○、未○○轉達，而樂意幫鄭成光『拉票』
      ，甚或『投票』給鄭成光，俾巡守隊得多一份贊助金者，究竟有無與被告巳○
      ○達成期約，而「許以」個人投票權之一定行使？其是否認知被告巳○○對其
      所請求之意思表示，乃為約使其個人為投票權一定之行使或不行使？皆堪置疑
      。雖其後巡守隊隊員之被告等幾乎均拿到由被告巳○○致贈之七萬二千元分成
      之紅包二千元，惟該二○○○元紅包性質、意義若何？該二○○○元是否另與
      其他事務存有對價、有償關係？隊員所得之二○○○元，與被告巳○○致贈七
      萬二千元有何必然關連性？皆有探究之必要，究難因此推論「二千元即係其等
      幫忙拉票或投票給鄭成光後收受之對價關係」。
（三）又被告乙○○、Ａ○○於調查及第一次偵查庭時皆稱：被告巳○○與未○○係
      約定若朝山地區如果開出鄭成光得票四百票以上，巳○○願給予巡守隊獎勵金
      七萬二千元云云，惟開票結果朝山地區實際上僅開出三百餘票一情，為各被告
      所是認，並未達被告巳○○與未○○所約定之票數，而被告巳○○仍願意依約
      給付七萬二千元，堪認該筆獻金仍有捐助朝山巡守隊公益之性質。
（四）九十一年一月二十七日被告巳○○依約將七萬二千元贈與朝山巡守隊，惟此七
      萬二千元性質、名目為何？給付對象為誰？是否即為對朝山巡守隊員行求投票
      之「賄款」？被告巳○○將七萬二千元贈與朝山巡守隊，與被告乙○○、未○
      ○共同決定將七萬二千元分給隊員當夜點費兼紅包，其間是否具有關聯性？
    被告未○○於調查站供稱：「巳○○於九十一年一月上旬，確有與我洽談該筆
      贊助款之事，事後於九十一年一月二十七日晚上確有攜帶柒萬貳仟元至朝山社
      區巡守隊，將贊助金交付給隊長乙○○收受，但與選舉並無關係」（參九十一
      年度選他字第一六號卷第三六頁）。於偵查中供稱：「他是要致贈基金給巡守
      隊，是慰勞大家的辛苦與選舉無關」（參九十一年度選他字第一六號卷第五五
      頁）。於原審時供稱：「是九十年底、九十一年初時，向被告巳○○爭取巡守
      隊基金，巳○○說要按照海山巡守隊七萬二千元」（原審九十一年五月十三日
      訊問筆錄）。
    被告巳○○於調查時供稱：「九十年底我答應未○○要比照海山巡守隊捐贈七
      萬二千元給朝山巡守隊，我於九十一年一月二十七日在巡守隊尾牙時將錢交給
      乙○○後我就走了」（參臺灣新竹地方法院檢察署九十一年度選他字第十六號
      卷第六八頁），於偵查時供稱：「我去捐贈發展基金七萬二千元，我將錢交給
      乙○○後，就不管他如何處理，我是後來聽到他們說一人發二千元，我就抱怨
      是要給他們當基金，為何把錢發掉」（參同上卷第九三頁），其於原審時供稱
      ：「九十年十二月底、九十一年元月初，未○○告訴我海山巡守隊有贊助，希
      望我也能按照海山巡守隊一樣贊助發展基金，九十一年一月二十七日晚上我約
      九點多過去部隊聚會，餐會中我告訴大家辛苦了，所以捐給你們部隊七萬二千
      元，當大家面將錢交給乙○○，我不知道乙○○將錢發給每個人二千元云云（
      參原審九十一年五月十三日訊問筆錄）。
    被告乙○○於偵查中供稱：「九十一年一月上旬巳○○和未○○說希望巡守隊
      能夠幫市議員候選人鄭成光拉票，他說如果開出四百票以上，要給我們獎勵金
      柒萬貳仟元，然後未○○回來有跟我說這件事。」（參九十一年度選他字第一
      六號卷第五二頁）被告乙○○於原審供稱：「一月上旬未○○有告訴我，他有
      向被告巳○○聲請夜點費，被告巳○○答應比照海山巡守隊，．．．．餐會當
      天快結束時，巳○○到達找我說他有答應未○○要給七萬二千元之點心費，所
      以就拿七萬二千元給我」云云（參原審九十一年五月十三日筆錄）。
    依被告巳○○、未○○前揭於調查、偵查、原審所供（參九十一年度選他字第
      一六號卷第三六、五五頁、原審九十一年五月十三日訊問筆錄未○○筆錄。九
 　   十一年度選他字第一六號卷第六八、九三頁、原審九十一年五月十三日巳○○
      訊問筆錄），七萬二千元捐助款項，係捐助發展基金，並非捐助夜點費。而被
      告乙○○於偵查中供稱：「巳○○說如果開出四百票以上，要給我們獎勵金，
      未○○回來有跟我提這件事。」（九十一年度選他字第一六號卷第五三頁），
      係聽聞自被告未○○，不足採認，應以其於原審所供：「巳○○到達找我說他
      有答應未○○要給七萬二千元之點心費」為據（原審卷一第七五、七四頁），
      依被告乙○○於原審所供：七萬二千元捐助款項，係捐助夜點費。被告巳○○
      、未○○，與被告乙○○就柒萬貳仟元捐助名目為何，所供固不一致，惟不問
      該筆七萬二千元捐款性質、名目，係「發展基金」或「夜點費」、「獎勵金」
      皆罷，被告巳○○與未○○間約定，捐助或給付對象為朝山巡守隊，非巡守隊
      隊員，仍不失為對公益團體之捐獻，其捐助動機，縱已彰顯被告巳○○希望隊
      員幫忙市議員候選人鄭成光拉票，要不能因此即以「賄款」等同視之。
    被告巳○○與未○○間約定捐助七萬二千元，不問其捐助名目如何，其給付對
      象為朝山社區巡守隊，無庸置疑。至朝山隊員每位分得貳仟元，肇因於被告乙
      ○○、未○○二人，因隊員對平日辛勞有怨言，九十年度未爭取到夜點費，被
      告乙○○於尾牙餐會，係接受被告未○○建議，兩人「私自決定」將該筆原應
      入公帳後再運用之七萬二千元當做紅包發放，並非被告巳○○、未○○當初即
      約定每位隊員發給二千元，業據被告未○○於調查中供稱：「（該筆款項主要
      是給『朝山社區巡守隊』隊部經費之用，為何你們每人會分到貳仟元？）由於
      隊員們對平日辛勞有怨言，又得不到點心費〈按：即夜點費〉，所以我才當場
      主張將該筆款項分給三十五位隊員，每人貳仟元。」（參九十一年度選他字第
      一六號卷第三六頁），於偵查中供稱：「（既然是要致贈公基金，為何你們每
      人會分到貳仟元？）這是我建議的，因為我抱怨大家都很辛苦，卻沒有拿到到
      點心費〈按：即夜點費〉」（參九十一年度選他字第一六號卷第五六頁），於
      原審供稱：「被告巳○○一來便將贊助的款交給我，我當場交給隊長，之後我
      就向隊長說隊員抱怨沒有點心費，我說這句話時，被告巳○○及隊員均在場，
      之後我請隊員去買紅包袋，因錢是我向被告巳○○要來的，所以我決定發給隊
      員，我有向隊長報告，隊長說好，我們兩人應該可以決定這樣的事情，隊員也
      很高興，爭取到點心費，我有當場向隊員表示，有過年紅包，沒有提到兩千元
      ，他們也不知道是二千元。」、「（與被告巳○○要求贊助是說發展基金，有
      無提到隊上無夜點費之事？）沒有，夜點費的事情，是在尾牙當天現場才提出
      的（原審卷二第一八五、一八七頁）。及被告乙○○、未○○、Ａ○○於原審
      俱稱：被告乙○○九十年十一月接任隊長後，開始申請夜點費，聲請被駁回，
      九十一年間完全沒有領到夜點費，隊員們對平日辛勞有怨言，有些隊員因無夜
      點費欲退出等語明確（原審卷二第一三八頁被告未○○筆錄，原審卷一第七三
      至七五頁被告乙○○筆錄，Ａ○○原審卷二第八七頁被告Ａ○○筆錄），惟捐
      助款項如何處置，除非統籌分配者，擅挪為不法之用，在情理上，捐助人原不
      予置喙，雖贊助之被告巳○○在場並未反對每人分給二千元，要不能遽予推翻
      其等原約定之給付對象為『朝山社區巡守隊』，而非每位隊員分給二千元。被
      告巳○○依約將七萬二千元捐與『朝山社區巡守隊』，而每位隊員收得「夜點
      費」兼紅包二千元，係被告乙○○、未○○於九十一年一月二十七日尾牙餐會
      時，共同決定將柒萬貳仟元，其中七萬元按三十五位隊員均分，其中二千元入
      公帳使然，與被告巳○○之贈與行為，洵無關涉。抑有進者，被告巳○○與被
      告未○○原先約定，既為將七萬二千元捐與『朝山社區巡守隊』，被告巳○○
      當場雖未反對，得否遽予推認被告巳○○對被告乙○○、未○○當場發放二千
      元一節，有行賄之認知及意思表示？被告乙○○、未○○共同擅自決定發放二
      千元，與被告巳○○原先允諾捐與『朝山社區巡守隊』柒萬貳仟元，其間是否
      具備關連性？均有疑義。又縱該柒萬貳仟元係欲給付給每位隊員之賄賂，公訴
      人亦無法說明何以錢數是七萬二千元，而非朝山巡守隊三十五名隊員一人二千
      元計算之七萬元。
（五）被告巳○○以外，朝山巡守隊隊員之本案全部被告，收受隊部發放之二千元，
      與被告巳○○委請被告未○○尋求其等幫忙鄭成光拉票，其間有無對價關係？
    據證人蔣昆明即海山社區巡守隊九十年度隊長於原審證稱：「（被告巳○○曾
      否捐贈貴隊金錢？）有，九十年他捐我們兩次，每個月六千元，半年拿一次，
      九十年一月拿了萬陸仟元，七月拿了萬陸仟元，九十年共拿了柒萬貳仟元
      。」、「（捐贈之金錢作何用？）那是一個贊助款，因巡守隊經費不夠，我們
      隊上本來就需要社會贊助，是政府給我們的預算，每天巡邏超過晚上十一點，
      就可以申請夜點費，一天只可以申請四個人，所以一天夜點費最高不會超過壹
      佰陸拾元，即使當天排五個人，只可以申請壹佰陸拾元，被告巳○○告訴我要
      贊助我隊裡，一天多貳佰元，一個月六千元，所以七萬二千元是這樣算出來的
      。（七萬二千元不是根據人數，根據日數計算？）是的。」（原審卷二第六○
      、六一頁），可知本案捐助柒萬貳仟元，莫論其捐助名目，是發展基金，或係
      夜點費捐助，其款項數目，應係比照被告巳○○九十年度贊助海山社區巡守隊
      額度所得，並非根據朝山巡守隊隊員人數計算。而『朝山社區巡守隊』九十一
      年度因未核發夜點費，屢遭隊員抱怨，且九十一年一月二十七日又係尾牙餐宴
      ，被告乙○○、未○○乃將被告巳○○捐助之柒萬貳仟元，當場以紅包兼夜點
      費發放予隊員，若以夜點費計算，核之證人蔣昆明所證，每人一年予以補貼二
      千元，尚非牽強，又參以證人陳生吉即朝山社區巡守隊九十年度隊長九十一年
      一月三十一日於調查站證稱：「去年過農曆年我當隊長，給每位隊員二百元壓
      歲錢。」等情（參九十一年度選他字第一六號卷第三一頁）。當日適逢尾牙餐
      ，被告乙○○、未○○乃將其兼紅包意義發放，亦符合過年或尾牙巡守隊長發
      放紅包之習俗。朝山巡守隊隊員之本案全部被告，收受隊部發放之二千元，應
      屬上開隊員九十一年間值勤及身為『朝山社區巡守隊』隊員所應得，堪認係其
      九十一年度值勤夜點費之補貼兼紅包。而被告巳○○委請被告未○○尋求其等
      幫忙鄭成光拉票，是否已得全部隊員允諾首肯，姑置不論，隊員收受紅包時，
      是否認知該二千元，乃被告巳○○委請其等幫忙鄭成光拉票結果之對價？被告
      巳○○尋請其他被告幫忙鄭成光拉票，與發放二千元一節，是否具關連性，或
      存在對價關係？恐茲疑義。
    雖證人即九十年間另一海山社區巡守隊隊長蔣崑明雖於原審證稱：「我們收了
      贊助款包括政府夜點費及私人贊助，我們都有一個戶頭，．．．每一筆經費我
      們都會入帳，作為統籌之支出，．．．．我們都將這些資金弄到帳戶裡面再統
      籌運用。」等語（參原審卷二第六二頁九十二年三月二十四日訊問筆錄），惟
      被告乙○○、未○○有無權利，當場共同決定將柒萬貳仟元其中七萬元，按三
      十五位隊員整年之「夜點費」兼「紅包」，均分發放，核係另一問題。
    不能證明柒萬貳仟元，與被告巳○○委請被告未○○尋求其他被告幫忙鄭成光
      拉票，其間有對價關係。柒萬貳仟元尚非「賄賂金」，則被告巳○○攜七萬二
      千元捐助巡守隊，自不構成交付賄賂。二千元屬隊員九十一年度之「夜點費」
      兼「紅包」，亦非「賄賂金」，被告巳○○以外其他被告分得二千元，亦無收
      受賄賂可言。
    不能證明上開柒萬貳仟元或被告巳○○以外其他被告分得之二○○○元為賄賂
      金，被告未○○雖允諾被告巳○○幫鄭成光拉票，被告乙○○坦承代為向隊員
      轉達，固堪認定被告未○○、乙○○皆有允諾被告巳○○之行為，惟均不能以
      投票受賄罪相繩。
（六）再者，據被告乙○○及午○○（巡守隊第二小隊小隊長）供稱：隊員張添福也
      有拿到二千元等語（參原審九十一年五月八日訊問筆錄及審理筆錄），而證人
      張添福並非朝山區選民，
      （參九十一年度選他字第十六頁第四三頁），亦有法務部戶役政連結作業系統
      一紙在卷可查，揆之公職人員選舉罷免法第九十條之一第一項之投票行賄罪，
    　之三要件：其一，須對於有投票權之人為之；其二，須有行求、期約或交付賄
      賂或其他不正利益之行為；其三，須約使有投票權人為一定之行使或不行使投
      票權。隊員張添福既非有投票權人，不能為賄賂之對象，此部分亦難成賄賂之
      對價，被告乙○○、未○○對非選民之張添福仍發給二千元，乃以巡守隊員為
      發放對象，非以有無投票權為發放標準，益證該二千元係「紅包」兼「夜點費
      非「買票對價」。
（七）蓋犯意係人之內心意思表示，實難以直接之方式查悉個人之內心意思表示，僅
      得以客觀之事實，推論個人內心之意思表示，本件自被告等行為之客觀事實，
      尚無法推論其等行為時之內心有行賄或受賄之意思表示。綜上，可知公訴人所
      舉之證據無法證明被告巳○○與未○○、乙○○間，就有投票權之朝山巡守隊
      隊員之其他被告等有何「期約」之行為，無法證明其後交付之七萬二千元係賄
      款，且無證據支持巡守隊隊員們之被告等收受之二千元，乃投票給鄭成光之代
      價，或因此推論出七萬二千元係賄款。上開柒萬貳仟元或被告巳○○以外其他
      被告分得之二○○○元，既不能證明為賄賂金，被告未○○允諾被告巳○○幫
      鄭成光拉票，被告乙○○坦承有代為向隊員轉達，固可是認其二人有允諾之行
      為，惟均不能以投票受賄罪相繩。本院認巡守隊乃係無給、自願且具公益性之
      團體，所獲之補助亦有限，自會尋求社會人士之支持，而每逢選舉期間，自亦
      有因參與選舉之人或其樁腳為廣結善緣及獲得高知名度，或為其社會形象，均
      不吝於以公開方式表示對各該公益團體之支持，尚難遽而認定其間有對價關係
      存在。被告巳○○、未○○、乙○○及Ａ○○四人，對於未○○與巳○○如何
      談及贊助款一事；柒萬貳仟元捐助之名目，究為「發展基金」、「獎勵金」、
      或「夜點費」；被告巳○○、未○○、乙○○對於九十一年一月二十七日朝山
      巡守隊餐會中巳○○如何交付該筆「七萬二千元之贊助款」予巡守隊；被告未
      ○○、乙○○及Ａ○○對於乙○○在餐會中如何宣布該筆「贊助款」；被告乙
      ○○、Ａ○○對於如何將巳○○所交付之該筆款項寫入贊助名單中等細節，所
      為之陳述或與其他被告不相一致，或自己所為之供述，前後不一致，固啟人疑
      竇，惟本案既尚未達於通常一般之人均得確信其為真實之程度，而有合理性懷
      疑之存在，公訴人所提之證據，無從使本院形成有罪之確信。此外，復查無其
      他積極證據足資認定被告等有何違反公職人員選舉罷免法第九十條之一第一項
      之對有投票權人行賄或刑法第一百四十三條第一項之投票受賄罪嫌，既不能證
      明被告犯罪，根據「罪證有疑，利於被告」之證據法則及上開判例說明，依法
      應為被告等均無罪之諭知。
九、原審同此認定，諭知被告等均無罪，認事用法，俱無違誤。
十、檢察官上訴意旨略以：（一）巡守隊包括名譽隊長陳生吉共三十六人，被告巳○
    ○致贈柒萬貳仟元，分明欲分成三十六份，一人二千元，作為巡守隊拉票有功之
    對價。（二）原審認被告巳○○係為贊助公益，建立社會形象，惟若欲贊助公益
    ，應是將柒萬貳仟元入公帳，而非發放每位隊員紅包二○○○元。（三）至張添
    福亦屬朝山居民，雖
    即使知情，既已對全部隊員賄賂，便不能繞過張添福。（四）又朝山地區雖僅開
    出三百餘票，與四○○票相差不大，鄭成光復已當選，為獎勵支持，給予賄款是
    明智抉擇，並期待其後續支持云云。
十一、惟查：
（一）依被告巳○○、未○○前揭於調查、偵查、原審所供（參九十一年度選他字第
      一六號卷第三六、五五頁、原審九十一年五月十三日訊問筆錄未○○筆錄。九
      十一年度選他字第一六號卷第六八、九三頁、原審九十一年五月十三日巳○○
      訊問筆錄），依被告巳○○、未○○所供：七萬二千元捐助款項，係捐助發展
      基金，並非捐助夜點費。而被告乙○○於偵查中供稱：「巳○○說如果開出四
      百票以上，要給我們獎勵金，未○○回來有跟我提這件事。」，係聽聞自被告
      未○○，不足採認，應以其於原審所供：「巳○○到達找我說他有答應未○○
      要給七萬二千元之點心費」為據，依被告乙○○所供：七萬二千元捐助款項，
      係捐助夜點費。被告巳○○、未○○，與被告乙○○就柒萬貳仟捐助名目為何
      ，所供固不一致，惟不問該筆七萬二千元捐款性質、名目係「發展基金」或「
      夜點費」、「獎勵金」皆罷，被告巳○○與未○○間約定，捐助或給付對象為
      朝山巡守隊，非巡守隊會員，仍不失為對公益團體之捐獻，其捐助動機，縱已
      彰顯被告巳○○希望隊員幫忙市議員候選人鄭成光拉票之動機，要不能因此即
      以「賄款」等同視之。又柒萬貳仟元，係被告乙○○、未○○於九十一年一月
      二十七日尾牙餐會時，共同決定將柒萬貳仟元，其中七萬元按三十五位隊員均
      分，其中二千元則入入公帳當公基金，迭據被告乙○○、未○○供陳如上，當
      「夜點費」兼「紅包」發放之二千元，顯然未將證人陳生吉算入一份，而證人
      陳生吉確未分得紅包，業據證人陳生吉於偵查中證稱：他是前任隊長，有參加
      九十一年一月二十七日尾牙餐宴，他離開時，被告巳○○還未到，不清楚被告
      巳○○、乙○○等人約定支持鄭成光在朝山地區開出四○○票以上，要給獎勵
      金一事等語（參九十一年度選他字第一六號卷第五四、五五頁），證人陳生吉
      並已獲台灣新竹地方法院檢察署檢察官於九十一年三月二十八日為不起訴處分
      確定，有不起訴處分書在卷可按。上訴意旨指陳，巡守隊包括名譽隊長陳生吉
      共三十六人，被告巳○○致贈柒萬貳仟元，分明欲分成三十六份，一人二千元
      ，核與上揭事證不符，且忽略其中二千元係入公帳當公基金。
（二）朝山隊員每位分得貳仟元，肇因於被告乙○○、未○○二人，因隊員對平日辛
      勞有怨言，九十年度未爭取到夜點費，被告乙○○於尾牙餐會，乃接受被告未
      ○○建議，兩人「私自決定」將該筆原應入公帳後再運用之七萬二千元當做紅
      包發放，並非被告巳○○、未○○當初即約定每位隊員發給二千元，業據被告
      未○○於調查中供稱：「由於隊員們對平日辛勞有怨言，又得不到點心費〈按
      ：即夜點費〉，所以我才當場主張將該筆款項分給三十五位隊員，每人貳仟元
      。」，於偵查中供稱：「這是我建議的，因為我抱怨大家都很辛苦，卻沒有拿
      到到點心費〈按：即夜點費〉」（參九十一年度選他字第一六號卷第三六、五
      六頁），於原審供稱：「．．．．．我就向隊長說隊員抱怨沒有點心費，我說
      這句話時，被告巳○○及隊員均在場，之後我請隊員去買紅包袋，因錢是我向
      被告巳○○要來的，所以我決定發給隊員，我有向隊長報告，隊長說好，我們
      兩人應該可以決定這樣的事情，隊員也很高興，爭取到點心費，我有當場向隊
      員表示，有過年紅包，沒有提到兩千元，他們也不知道是二千元。」、「夜點
      費的事，是在尾牙當天現場才提出的。」（原審卷二第一八五、一八七頁）。
      及被告乙○○、未○○、Ａ○○於原審俱稱：被告乙○○九十年十一月接任隊
      長後，開始申請夜點費，聲請被駁回，九十一年間完全沒有領到夜點費，隊員
      們對平日辛勞有怨言，有些隊員因無夜點費欲退出等語明確（原審卷二第一三
      八頁被告未○○筆錄，原審卷一第七三至七五頁被告乙○○筆錄，Ａ○○原審
      卷二第八七頁被告Ａ○○筆錄），惟捐助款項如何處置，除非統籌分配者，擅
      挪為不法之用，在情理上，捐助人原不予置喙，雖贊助之被告巳○○在場並未
      反對每人分給二千元，要不能遽予推翻其等原約定之給付對象為『朝山社區巡
      守隊』，而非每位隊員分給二千元。被告巳○○依約將七萬二千元捐與『朝山
      社區巡守隊』，而每位隊員收得夜點費兼紅包二千元，乃被告乙○○、未○○
      於九十一年一月二十七日尾牙餐會時，共同決定使然，與被告巳○○原先贈與
      之名目及對象，係捐助朝山巡守隊發展基金或夜點費，迥不相牟。惟被告乙○
      ○、未○○有無權利，當場共同決定將柒萬貳仟元，其中七萬元，按三十五位
      隊員整年之夜點費兼紅包，均分發放，核係另一問題。上訴意旨認被告巳○○
      與被告未○○約定之捐助內容，係發放每位隊員紅包二○○○元，尚無實據。
（三）揆之公職人員選舉罷免法第九十條之一第一項之投票行賄罪三要件：其一，須
      對於有投票權之人為之；其二，須有行求、期約或交付賄賂或其他不正利益之
      行為；其三，須約使有投票權人為一定之行使或不行使投票權。隊員張添福既
      非有投票權人，不能為賄賂之對象，此部分亦難成賄賂之對價，被告乙○○、
      未○○對非選民之張添福仍發給二千元，乃以巡守隊員為發放對象，非以有無
      投票權為發放標準，益證該二千元係「紅包」兼「夜點費」，非「買票對價」
      。上訴意旨以：張添福，雖
      得知情，且被告巳○○既對全部隊員賄賂，便不能繞過張添福。並非有理。
（四）縱如上訴意旨所陳，朝山地區雖僅開出三百餘票，與四○○票相差不大，鄭成
      光復已當選，為獎勵支持，給予賄款是明智抉擇，並期待其後續支持。惟發放
      二千元一節，係被告乙○○、未○○在尾牙餐宴共同決定，被告巳○○對其發
      放二千元一節，是否有行賄之認知及意思表示？被告乙○○、未○○共同擅自
      決定發放二千元，與被告巳○○原先允諾捐與『朝山社區巡守隊』柒萬貳仟元
      ，其間是否具備關連性？又被告巳○○委請被告未○○尋求其等幫忙鄭成光拉
      票，是否已得全部隊員允諾首肯，姑置不論，隊員收受紅包時，是否認知該二
      千元，乃被告巳○○委請其等幫忙鄭成光拉票結果之對價？被告巳○○尋請其
      他被告幫忙鄭成光拉票，與發放二千元一節，是否具關連性，或存在對價關係
      ？俱有疑義，業據前述，洵難遽予論斷被告巳○○構成行賄罪，其他被告構成
      投票受賄罪。上訴意旨執此，亦非有據。
十二、被告卯○○經合法傳喚不到庭，爰不待其陳述逕行判決。
據上論斷，應依刑事訴訟法第三百六十八條、第三百七十一條，判決如主文。
本案經檢察官黃柏齡到庭執行職務。
中　　　華　　　民　　　國　　九十三　　年　　　四　　　月　　　二　　　日
                              臺灣高等法院刑事第六庭
                                  審判長法  官  高　明　哲
                                        法  官  王　麗　莉
                                        法  官  洪　英　花
右正本證明與原本無異。
檢察官如不服本判決應於收受送達後十日內向本院提出上訴書狀，其未敘述上訴之理
由者並得於提起上訴後十日內向本院補提理由書（均須按他造當事人之人數附繕本）
。
                                        書記官　陳　威　霖
中　　　華　　　民　　　國　　九十三　　年　　　四　　　月　　　七　　　日
